臺灣高等法院刑事判決
109年度上易字第550號
上  訴  人  
即  被  告  黃御庭



            吳伊婷



共      同
選任辯護人  馬廷瑜律師
            陳明正律師
上列上訴人因侵占案件，不服臺灣臺北地方法院108年度易字第5
88號，中華民國109年2月6日第一審判決（起訴案號：臺灣臺北
地方檢察署108年度偵字第8310號），提起上訴，本院判決如下
：
    主  文
原判決撤銷。
黃御庭共同犯侵占罪，處有期徒刑陸月，如易科罰金，以新臺幣
壹仟元折算壹日。
吳伊婷共同犯侵占罪，處有期徒刑伍月，如易科罰金，以新臺幣
壹仟元折算壹日。緩刑貳年。
    犯罪事實
一、黃御庭與吳伊婷為夫妻，2 人於民國107 年2 月15日農曆除
    夕晚間，至友人張玉群位於新北市五股區住處，與張玉群、
    蘇域琪（張玉群之女友）、張玉誠（張玉群之胞弟）、王聖
    涵（下稱張玉群等4 人）等人聚會，席間應蘇域琪之提議，
    渠等分別以如附表「出資金額」欄所示之出資金額，共同出
    資新臺幣（下同）9,700 元欲購買立即型彩券（俗稱刮刮樂
    彩券），由蘇域琪收取各人出資後，再由吳伊婷與蘇域琪一
    同至位於新北市○○區○○路00號1 樓錢玉憶彩券行購得彩券攜
    回上址供眾人刮開。嗣其中券號000000-000號彩券由吳伊婷
    刮中頭獎獎金300 萬元（下稱本案彩券），渠等討論後，決
    定將本案彩券交由出資金額最高之黃御庭與吳伊婷保管並於
    過完年開工後前往兌領獎金，渠等再按前開出資比例分取獎
    金。詎吳伊婷於107年2月23日上午9 時26分許，至中國信託
    商業銀行兌領扣除所得稅後之240 萬元獎金，並匯入其所有
    之上開銀行大直分行000000000000****號帳戶後，黃御庭與
    吳伊婷明知依黃御庭出資比例僅可分得其中118 萬7,629 元
    （計算式：240 萬元÷9,700 ×4,800＝118 萬7,629元，元以
    下4 捨5 入），竟共同意圖為自己不法所有，基於侵占之犯
    意聯絡，將上開帳戶內張玉群等4 人可分得之獎金共121 萬
    2,371 元（計算式：240 萬元－118 萬7,629 元＝121 萬2,37
    1 元）予以侵占入己。
二、案經張玉群等4 人訴由臺北市政府警察局中山分局報告臺灣
    臺北地方檢察署檢察官偵查後起訴。
    理  由
甲、有罪部分：
壹、證據能力部分：
一、按被告以外之人於審判外之陳述雖不符刑事訴訟法第159 條
    之1 至之4 等4 條之規定，而經當事人於審判程序同意作為
    證據，法院審酌該言詞陳述或書面陳述作成時之情況，認為
    適當者，亦得為證據；當事人、代理人或辯護人於法院調查
    證據時，知有刑事訴訟法第159 條第1 項不得為證據之情形
    ，而未於言詞辯論終結前聲明異議者，視為有前項之同意，
    同法第159 條之5 定有明文。立法意旨在於傳聞證據未經當
    事人之反對詰問予以核實，原則上先予排除。惟若當事人已
    放棄反對詰問權，於審判程序中表明同意該等傳聞證據可作
    為證據；或於言詞辯論終結前未聲明異議，基於尊重當事人
    對傳聞證據之處分權，及證據資料愈豐富，愈有助於真實發
    見之理念，且強化言詞辯論主義，使訴訟程序得以順暢進行
    ，上開傳聞證據亦均具有證據能力。本案下列所引用之被告
    以外之人於審判外之陳述（包含書面陳述），性質上均屬傳
    聞證據，檢察官、上訴人即被告黃御庭、吳伊婷（下稱被告
    ）及辯護人於本院準備及審理程序均表示同意有證據能力（
    見本院卷第164至166頁、第199至201頁），且迄本院言詞辯
    論終結前，均未主張有刑事訴訟法第159 條第1 項不得為證
    據之情形，本院審酌上開證據作成時之情況，認應無違法或
    不當情事，與本案待證事實間復具有相當之關聯性，以之作
    為證據應屬適當，依刑事訴訟法第159 條之5 第2 項之規定
    ，認有證據能力。
二、本件認定事實所引用之非供述證據，並無證據證明係公務員
    違背法定程序所取得，檢察官、被告及辯護人於本院審判程
    序中復未於言詞辯論終結前表示異議，應認有證據能力。
貳、認定犯罪事實所憑之證據及理由：
一、上揭犯罪事實，業據被告黃御庭、吳伊婷分別於本院準備程
    序及審理時均坦承不諱（見本院卷第162至163頁、第198至1
    99頁），核與告訴人即證人張玉群等4 人於原審審理時之證
    述情節相符（見易字卷二第78至79、88、98、206 至207 頁
    ），且有本案彩券翻拍照片及中國信託商業銀行108 年3 月
    29日中信銀字第108224839061581 號函暨所附之被告吳伊婷
    上開銀行帳戶之客戶資料及存款交易明細在卷可證（見107 
    年度他字第12979 號卷【下稱他字卷】第19、135 至136 、
    141 頁），足認被告黃御庭、吳伊婷2人前開出於任意性之
    自白應與事實相符，堪以採信。
二、綜上所述，本件事證明確，被告黃御庭、吳伊婷2人犯行，
    均堪以認定，均應依法論科。
參、論罪：
一、新舊法比較：
　　被告黃御庭、吳伊婷2人行為後，刑法第335 條第1 項侵占
    罪雖於108 年12月25日公布修正，於同年月27日施行，惟該
    次修正僅將前開之罪之罰金法定刑修正為「3 萬元以下罰金
    」，與修正前罰金之法定刑「1 千元以下罰金」，依刑法施
    行法第1 條之1 第2 項前段規定就所定數額提高為30倍之法
    定罰金刑，並無差異，是前開之罪之法定刑度修正前、後，
    實質上確無不同，自不生新舊法比較之問題，應逕適用裁判
    時法。
二、被告黃御庭、吳伊婷2 人就上開侵占犯行間，有犯意聯絡及
    行為分擔，應論以共同正犯。
三、被告黃御庭、吳伊婷2人共同以一侵占行為同時侵占各告訴
    人之應分取獎金，係以一行為同時侵害多數人之財產法益，
    為想像競合犯，應依刑法第55條之規定，從一重之侵占罪處
    斷。
四、累犯：
　　被告黃御庭前因於105 年間，因犯不能安全駕駛罪，經臺灣
    臺北地方法院以105年度交簡字第2340號判決判處有期徒刑2
     月確定，於105年11月28日執行完畢；又於108 年間，因違
    反保護令罪，經臺灣臺北地方法院以108年度簡字第3197號
    判決判處有期徒刑2 月確定，於109年3月6日執行完畢，有
    本院被告黃御庭前案紀錄表在卷可憑，被告黃御庭於有期徒
    刑執行完畢後之5 年內，故意再犯本件有期徒刑以上之罪，
    為累犯。惟觀諸上開前案與本案不僅犯罪型態不同，且所侵
    害之法益、對社會之危害程度，亦有相當差別，本院審酌上
    情，並參照司法院大法官釋字第775 號解釋意旨，量其所構
    成累犯罪質與本案均有不同，而認不予依刑法第47條第1 項
    規定，加重其刑。　　
肆、撤銷改判理由及科刑審酌事項：
一、原審以被告黃御庭、吳伊婷2人犯罪事證明確，據以論罪科
    刑，固非無見。經查，按刑事審判旨在實現刑罰權分配之正
    義，法院對有罪被告之科刑，應符合罪刑相當原則，使輕重
    得宜，罰當其罪，以契合社會之法律感情，因此，刑法第57
    條明定科刑時應審酌一切情狀，尤應注意該條所列10款事項
    以為科刑輕重之標準（最高法院104 年度台上字第359 號、
    102 年度台上字第3046號判決意旨參照）。又刑之量定，固
    為實體法上賦予法院得為自由裁量之事項，但此項職權之行
    使，並非得恣意為之，仍應受比例原則、平等原則、罪刑相
    當原則之支配，審酌刑法第57條所列各款應行注意事項及一
    切情狀為之，使輕重得宜，罰當其罪，以符合法律授權之目
    的，此即所謂自由裁量權之內部界限（最高法院98年度台上
    字第4639號、97年度台上字第5995號判決意旨參照）。查本
    案被告黃御庭、吳伊婷2人於本院準備程序及審理中均自白
    其犯行，並與告訴人張玉誠、張玉群、蘇域琪、王聖涵4人
    達成和解，並依和解條件履行，被告黃御庭、吳伊婷2人已
    無犯罪所得，此被告黃御庭、吳伊婷2人亦取得告訴人張玉
    誠等4人之諒解，此亦涉及刑法第57條所列犯罪所生之損害
    、犯罪後之態度等情狀，科刑時自應審酌此情。原審雖已審
    酌上開被告黃御庭、吳伊婷2人素行之量刑事由，然未及審
    酌被告黃御庭、吳伊婷2人已坦承犯行，且與告訴人張玉誠
    等4人達成和解，並依和解條件履行清償完畢，已無犯罪所
    得，以及被告黃御庭、吳伊婷2人案發後，反省其自身應負
    之刑責等諸事項而為科刑，依被告黃御庭、吳伊婷2人上開
    犯罪情狀，其因一時失慮，致罹刑章，所科處之刑稍嫌過苛
    ，難認符合罪刑相當，罰其當罰之原則。本件量刑審酌基礎
    已有不同，原審未及審酌，被告黃御庭、吳伊婷2人上訴理
    由以原審量刑過重提起上訴部分，請求撤銷改判，為有理由
    ，自應由本院予以撤銷改判。 
二、爰以行為人之責任為基礎，審酌被告黃御庭、吳伊婷2 人為
    牟己利，雖於兌領獎金後否認有共同集資購買彩券之事實而
    將應分配予告訴人張玉誠等4人之獎金侵占入己，藉此獲取1
    21 萬2,371 元之高額不法利得，致告訴人張玉誠等4人財產
    法益受損甚重，所為實難寬貸，然其等2人犯後於事證明確
    下已坦承犯行，業已與告訴人張玉誠4人達成和解且取得其
    諒解，並已依和解條件履行清償完畢，兼衡被告黃御庭自陳
    農專肄業之智識程度、從事餐廳工作、已婚育有3 名子女之
    生活狀況；被告吳伊婷自陳國立大學畢業、已婚育有3 名子
    女之生活狀況，暨其等犯罪動機、目的及手段等一切情狀，
    分別量處如主文第2 項、第3 項所示之刑，並均諭知易科罰
    金折算標準。
三、沒收： 
  ㈠按犯罪所得，屬於犯罪行為人者，沒收之；前2項之沒收，於
    全部或一部不能沒收或不宜執行沒收時，追徵其價額；犯罪
    所得已實際合法發還被害人者，不予宣告沒收或追徵，刑法
    第38之1第1項前段、第3項、第5項分別定有明文。再共同正
    犯之犯罪所得，沒收或追徵，應就各人所分得之數額分別為
    之（最高法院104 年度第13次刑事庭會議決議意旨參照），
    至共同正犯各人有無犯罪所得，或其犯罪所得之多寡，應由
    事實審法院綜合卷證資料及調查所得認定之，若共同正犯內
    部間，對於不法利得享有共同處分權限時，但彼此間尚未分
    配或分配狀況未臻具體、明確，參照民法第271 條等規定之
    法理，應按其人數平均分擔（最高法院108 年度台上字第32
    71號判決意旨參照）。
  ㈡查依被告黃御庭之出資比例，其可分得彩金為118 萬7,629元
    （計算式如事實欄所示，為被告利益計，元以下4 捨5 入）
    ，則被告黃御庭、吳伊婷2 人侵占原應分配予告訴人4人之
    彩金即為121 萬2,371 元（計算式如事實欄所示），為本案
    犯行之所得，然被告黃御庭、吳伊婷2人於本院業已與告訴
    人張玉誠、張玉群、蘇域琪、王聖涵達成民事和解，且已依
    和解條件履行付款136萬元，有和解筆錄及告訴人張玉誠、
    張玉群、蘇域琪、王聖涵4人之刑事撤回告訴狀及附件收據
    在卷可稽（見本院卷第119至120頁、第153至157頁），上開
    犯罪所得均屬合法發還告訴人張玉誠等4人，亦無庸宣告沒
    收，併此敘明。
四、緩刑之宣告（被告吳伊婷部分）：
　　被告吳伊婷前未曾因故意犯罪而受有期徒刑以上刑之宣告，
    此有本院被告吳伊婷前案紀錄表在卷可按，被告吳伊婷僅因
    一時失慮，致罹刑典，且於本院準備程序及審理時坦承犯行
    ，並於本院已與告訴人張玉誠等4人達成民事和解並取得諒
    解，且被告吳伊婷等人已依和解條件履行付款136萬元，有
    和解筆錄及告訴人張玉誠等4人之刑事撤回告訴狀及附件收
    據在卷可稽，本院審酌各情，認被告吳伊婷經此偵審科刑之
    教訓後，當知警惕而無再犯之虞，因以暫不執行其刑為當，
    爰依刑法第74條第1項第1款之規定，宣告緩刑2年，以啟自
    新。至被告黃御庭因有前案紀錄，不符緩刑要件，附此敘明
    。
乙、不另為無罪諭知部分：　　
一、公訴意旨略以：被告黃御庭、吳伊婷2人於如犯罪事實欄所
    示時、地，另侵占118 萬7,629 元（即240 萬元獎金減去告
    訴人應分得之獎金121 萬2,371 元所餘部分）。因認被告黃
    御庭、吳伊婷2人此部分亦共同涉犯刑法第335條第1 項之侵
    占罪嫌等語。　
二、按犯罪事實應依證據認定之，無證據不得認定犯罪事實。不
    能證明被告犯罪者，應諭知無罪之判決，刑事訴訟法第154
    條第2 項、第301 條第1 項分別定有明文。次按認定不利於
    被告之事實，須依積極證據，苟積極證據不足為不利於被告
    事實之認定時，即應為有利於被告之認定，更不必有何有利
    之證據（最高法院30年上字第816 號判例參照）；再按事實
    之認定，應憑證據，如未能發現相當證據，或證據不足以證
    明，自不能以推測或擬制之方法，以為裁判基礎；被告否認
    犯罪事實所持之辯解，縱屬不能成立，仍非有積極證據足以
    證明其犯罪行為，不能遽為有罪之認定。而刑事訴訟法上所
    謂認定犯罪事實之積極證據，係指適合於被告犯罪事實之認
    定之積極證據而言，雖不以直接證據為限，間接證據亦包括
    在內；然而無論直接或間接證據，其為訴訟上之證明，須於
    通常一般之人均不致有所懷疑，而得確信其為真實之程度者
    ，始得據為有罪之認定，倘其證明尚未達到此一程度，而有
    合理之懷疑存在時，致使無從形成有罪之確信，根據「罪證
    有疑，利於被告」之證據法則，即不得遽為不利被告之認定
    （最高法院29年上字第3105號、30年上字第1831號、40年台
    上字第86號及76年台上字第4986號判例參照）。末按刑事訴
    訟法第161 條已於91年2 月8 日修正公布，其第1 項規定：
    檢察官就被告犯罪事實，應負舉證責任，並指出證明之方法
    。因此，檢察官對於起訴之犯罪事實，應負提出證據及說服
    之實質舉證責任。倘其所提出之證據，不足為被告有罪之積
    極證明，或其指出證明之方法，無從說服法院以形成被告有
    罪之心證，基於無罪推定之原則，自應為被告無罪判決之諭
    知（最高法院92年台上字第128 號判例參照）。
三、公訴意旨認被告黃御庭、吳伊婷2人涉犯上開侵占之罪嫌，
    無非係以被告黃御庭、吳伊婷之供述、證人即告訴人張玉群
    、蘇域琪之證述、被告黃御庭、吳伊婷2人與告訴人張玉群l
    ine對話截圖、告訴人蘇域琪與前開中獎彩券之合照、上開
    被告吳伊婷所有之帳戶開戶資料及往來明細等證據為其主要
    論據。
四、經查：
　　被告黃御庭、吳伊婷2人共同持有之118 萬7,629 元，此部
    分金錢為被告黃御庭依其出資比例所得獲分配之獎金，核非
    應歸屬於告訴人之獎金，業如前述，自與本罪之構成要件有
    間，此部分本應為無罪之諭知，惟檢察官似認此與前揭經論
    罪科刑部分，有單純一罪關係，爰不另為無罪之諭知，附此
    指明。
五、綜上所述，公訴人所舉各項證據方法，對被告黃御庭、吳伊
    婷2人是否涉犯上開此部分犯行尚有合理之可疑，此外並無
    其他積極證據，足以認定被告黃御庭、吳伊婷2人有上開共
    同侵占罪部分犯行之超越合理懷疑之有罪確信；此外，本院
    復查無其他積極證據足資證明被告黃御庭、吳伊婷2人有公
    訴人所指之上開犯行，揆諸前揭法條及說明意旨，且本於「
    罪疑唯輕」原則，自應認不能證明被告黃御庭、吳伊婷2人
    此部分犯罪，此與被告黃御庭、吳伊婷2人上開有罪部分，
    經本院論罪科刑部分，有單純一罪關係，應為被告黃御庭、
    吳伊婷2人就此部分不另為無罪之諭知。
丙、法律之適用：　　
　　據上論斷，應依刑事訴訟法第369 條第1 項前段、第364 條
    、第299 條第1 項前段，刑法第28條、第335 條第1 項、第
    55條、第41條第1項前段、第74條第1項第1款，刑法施行法
    第1條之1第1 項、第2項前段，判決如主文。
本案經檢察官蕭惠菁提起公訴，檢察官蕭方舟到庭執行職務。
中　　華　　民　　國　　109 　年　　7 　　月　　29　　日
                  刑事第十七庭  審判長法  官  鄭水銓
                                      法  官  李世華
                                      法  官  鍾雅蘭
以上正本證明與原本無異。
不得上訴。
                                      書記官  黃亮潔
中　　華　　民　　國　　109 　年　　7 　　月　　29　　日
附錄：本案論罪科刑法條全文　　　　　　　　　　　　　　　
中華民國刑法第335條
意圖為自己或第三人不法之所有，而侵占自己持有他人之物者，
處5年以下有期徒刑、拘役或科或併科3萬元以下罰金。
前項之未遂犯罰之。

附表：
編號 出資者 出資金額（新臺幣） 1 黃御庭 4,800元 2 張玉群 2,000元 3 蘇域琪 1,500元 4 張玉誠 1,000元 5 王聖涵 400元 總計  9,700元